臺灣彰化地方法院刑事判決　　　　　　　　　　　　九十二年度訴字第一三一號
　　公　訴　人　臺灣彰化地方法院檢察署檢察官
　　被　　　告　戊○○
　　輔　佐　人
　　即被告之母　癸○○
　　指定辯護人　劉嘉堯律師
右列被告因強盜案件，經檢察官提起公訴（九十二年度偵字第六五九九號），本院判
決如左：
        主  文
戊○○意圖為自己不法之所有，而搶奪他人之動產，處有期徒刑肆月，如易科罰金以
佰元折算壹日。緩刑貳年。
        事  實
一、戊○○患有情感性精神病，有異常之被跟蹤及被害意念，檢驗現實之能力較弱，
    於民國（下同）九十二年八月二十一日十四時許，因上開病症處於精神耗弱之狀
  態，而屬於精神耗弱之人，乃意圖為自己不法之所有，在彰化縣埤頭鄉○○村○○路十九號前，徒手將辛○○所駕駛之車號二Ｒ─九八三一號自小客車攔下，並
    擅自將車門打開後，伸手抓住辛○○之左手，欲將其拉出車外，然因辛○○見狀
    立即以雙手環抱方向盤之方式抗拒之，且為免該自小客車遭戊○○搶奪得手，並
    伸出右手欲拔取該車鑰匙，詎戊○○趁隙再次強拉辛○○之左手，致辛○○因之
    跌出車外，而受有右手肘擦傷之傷害，戊○○即趁辛○○跌落在地而不及防備之
    際，迅速進入車內，將該車駛離現場而搶奪得逞。嗣因警方接獲報案，於同日十
    五時三十分許，在彰化縣埤頭鄉○○村○○路○段六六三之三號前，逮獲戊○○
    而查悉上情。
二、案經被害人辛○○訴由彰化縣警察局北斗分局報請臺灣彰化地方法院檢察署檢察
    官偵查起訴。
        理  由
一、按我國刑事訴訟法對於證據係採法定證據主義，即除被告、證人、文書、鑑定、
    勘驗外，別無其他證據方法，而告訴人陳述其被害經過，欲證明被告之犯行，其
    實質上係屬證人之地位，故為確保其證言係據實陳述，自應依法命其具結，若依
    法應具結而未具結者，依刑事訴訟法第一百五十八條之三規定，不得作為證據，
    查本件告訴人辛○○於偵查中之指述，依法應命其具結而未具結，揆諸上開說明
    ，自不得採為認定被告戊○○犯罪事實所憑之證據。次按被告以外之人於審判外
    之言詞或書面陳述，除法律有規定者外，不得作為證據，又被告以外之人於審判
    外之陳述，雖不符刑事訴訟法第一百五十九條之一至第一百五十九條之四之規定
    ，而經當事人於審判程序同意作為證據，法院審酌該言詞陳述或書面陳述作成時
    之情況，認為適當者，亦得為證據。當事人於法院調查證據時，知有同法第一百
    五十九條第一項不得為證據之情形，而未於言詞辯論終結前聲明異議者，視為有
    前項同意，刑事訴訟法第一百五十九條第一項、第一百五十九條之五分別定有明
    文。查證人辛○○於警詢中之證述，係被告以外之人於審判外之言詞陳述，為傳
    聞證據，雖被告於本院調查證據時，知有上情而仍未於言詞辯論終結前聲明異議
    ，有本院九十三年十月十二日審判筆錄可稽（見本院卷第一百九十一頁至第二百
    零三頁筆錄），惟證人辛○○於警詢中之證述與其於本院審理時所具結證述之情
    節有所差異，本院審酌證人辛○○於本院審理時之證述，係經具結確保其證言係
    據實陳述，且經交互詰問制度辨明真偽，並無發現證人辛○○有於警詢後受被告
    騷擾或利誘而為迴護被告之特別情事；反之，警詢中之言詞陳述，則問答均極為
    簡要，證人辛○○透由該警詢筆錄所表達之意思亦均非明晰，尚無從確認證人辛○○係已辨明警員所問之真意後而為陳述？亦無從確認證人辛○○所欲證述之真
    意為何？尚難認證人辛○○於警詢中之證述較為適當者，依前開說明，自不得採
    為認定本件犯罪事實所憑之證據。至證人壬○○於偵訊中證述，雖係被告以外之
    人於審判外之言詞陳述，為傳聞證據，然被告於本院調查證據時，知有上情而亦
    未於言詞辯論終結前聲明異議，有本院九十三年十月十二日審判筆錄可稽（見本
    院卷第一百九十一頁至第二百零三頁筆錄），本院審酌該言詞陳述係由證人壬○○出於自由意識而陳述，所陳述之內容又無顯不可信之情事等一切情況，認為適
    當，依刑事訴訟法第一百五十九條之五規定，認證人壬○○於偵訊中之證述得採
    為認定本件犯罪事實之證據，合先敘明。
二、查本件被告戊○○於上揭時、地，徒手搶奪告訴人辛○○所有之車號二Ｒ─九八
    三一號自小客車，並因而致辛○○受有右手肘擦傷之傷害等情，業據被告戊○○
    於本院審理時坦承不諱，核與證人即告訴人辛○○於本院審理時之證述情節相符
    ，並有贓物認領保管單一紙及照片六幀在卷可資佐證，被告上開搶奪之犯行，應
    堪認定。
三、又按刑法上之心神喪失與精神耗弱，應依行為時精神障礙程度之強弱而定，如行
    為時之精神，對於外界事務全然缺乏知覺理會及判斷作用，而無自由決定意思之
    能力者，為心神喪失，如此項能力並非完全喪失，僅較普通人之平均程度顯然減
    退者，則為精神耗弱，最高法院二十六年渝上字第二三七號判例意旨參照，又按
    鑑定報告祇為形成法院心證之資料，對於法院之審判並無拘束力，故待證事項雖
    經鑑定，法院仍應本於職權予以調查，以期發現事實之真相，如鑑定報告顯然存
    有疑義，於究明之前，仍不得遽採為判決之基礎，最高法院九十一年度台上字第
    五一八七號判決意旨可資參照，查本件被告因案發後之翌日，曾至台中仁愛之家
    附設靜和醫院就醫，經醫師診斷其為情感性精神病，並住院治療，此有臺灣省私
    立臺中仁愛之家附設靜和醫院九十三年一月十三日中仁靜醫字第０一０號函暨所
    檢附之被告相關病歷資料影本一份可按（附於本院卷第一百十四頁至第一百二十
    五頁），故本院基於為被告之利益，依職權委請彰化基督教醫院就被告於案發當
    時之精神狀況為鑑定，彰化基督教醫院雖自精神醫學上判定被告於案發當時之精
    神狀況已達心神喪失之程度，有彰基精鑑字第六一０號精神鑑定報告書一份足憑
    （附於本院卷第一百五十四頁至第一百五十六頁），然依證人辛○○於本院審理
    時所結證稱：被告搶得伊所有之自小客車後，猶駕駛該車離開現場約一、二公里
    遠等語（見本院卷第六十頁背面筆錄），且證人即當日到場處理之員警壬○○亦
    於本院審理時結證稱：被告駕車從路口出來時，遇到紅綠燈，被告有停車，但伊
    喝令被告下車時，被告即駕車逃逸，直到被告遇到伊等所設的路障，而右轉進入
    ，前方無路可通行，始將其逮捕等語（見本院卷第一百三十五頁筆錄），是以被
    告當時仍可駕車逃逸，迄因遇路障，而誤入前無去路之徑，方為警逮獲等情觀之
    ，實難認被告當時對於外界事務已全然缺乏知覺理會及判斷之能力，再參以被告
    為警逮獲後，猶能向員警辯稱：車子係其向他人借的，非搶得的，其不是故意的
    等語，並向警員陳報母親之姓名，及配合員警之逮捕舉動等情，此亦據證人即當
    日到場處理之員警乙○○、己○○、壬○○、丁○○等人於本院審理時結證綦詳
    （見本院卷第一百二十九頁至第一百三十一頁、第一百三十四頁至第一百三十八
    頁筆錄），顯見被告於行為時，對外界事物並非已全然缺乏知覺理會及判斷作用
    ，而無自由決定意思之能力，是被告於行為時是否確已達刑法上之「心神喪失」
    之程度，顯有疑義。彰化基督教醫院雖因被告有異常之被跟蹤及被害意念，而認
    其行為當時應符合心神喪失之情形，有前開精神鑑定報告書一份可按，惟按，上
    揭研判係屬於臨床醫學之判斷，固足資為本件被告精神狀態方面判斷之參考依據
    ，然在刑法上，所謂「心神喪失」有其更為嚴格之定義，應係指重度之精神障礙
    ，即「行為人於行為時之精神，對於外界事務，全然缺乏知覺、理念及判斷作用
    ，而無自由決定意思之能力，亦即，因嚴重之精神障礙，致欠缺依其辨識而為行
    為之能力。」而言，查本件被告行為當時之意識尚清楚，已如前述，在臨床醫學
    雖因另有符合「情感性精神疾病」之診斷，而可綜合研判被告對其案發當時係失
    去檢驗現實之能力，故產生異常之行為，但在刑事界定上，尚難因此即遽認被告
    於行為當時已符合刑法上對「心神喪失」之嚴格定義，況鑑定人即鑑定本案之醫
    師周少華於本院審理時結證稱：被告於案發當時對外界事務並非全然已失去理會
    之能力，但已受影響，且其對行搶行為之判斷力是很弱，對被害的妄想是堅信不
    移等語（見本院卷第一百九十四頁筆錄），顯見被告於行為時，僅係因被害妄想
    而處於「精神耗弱」狀態，並非處於「心神喪失」狀態，前開鑑定報告及辯護人
    認被告於行為當時係已符合刑法上之「心神喪失」狀態，自非可採。惟依鑑定人
    丙○○○○之上開證述；及證人庚○○於本院審理時所結證稱：九十二年八月二
    十一日中午，被告至伊家把玩車輛，被告一直叫伊拿出車鑰匙，伊怕車被弄壞，
    便未拿鑰匙給被告，被告就叫他祖父來，並一直拉車門，他祖父叫伊等打電話去
    報警，後來被告就從房子裡面跑出去等語（見本院卷第一百三十二頁至第一百三
    十三頁筆錄），參以被告於行為時未著上衣，也未穿鞋子，及其案發後翌日即前
    往就醫，並經診斷為情感性精神病等情，堪認被告於行為時，其自由決定意思之
    能力確較普通人之平均程度顯然減退，應已達精神耗弱之程度，故被告於行為之
    時，確屬於精神耗弱之人無訛。綜上所述，本件事證已臻明確，被告上開犯行洵
    堪認定，應予依法論科。
四、核被告戊○○所為，係犯刑法第三百二十五條第一項之搶奪罪。原公訴意旨雖認
    被告係將告訴人所駕駛之前開自小客車攔下後，即將告訴人強行拖出車外而搶奪
    該車得逞，嗣因告訴人欲伸手將該車鑰匙取走，被告為防護贓物，當場將告訴人
    推下車子而施以強暴行為，致告訴人受有右手肘擦傷之傷害，因而認被告應係涉
    犯刑法第三百二十九條之準強盜罪嫌，惟（一）按犯罪事實應依證據認定之，無
    證據不得認定犯罪事實，刑事訴訟法第一百五十四條第二項定有明文。次按刑法
    第三百二十九條之準強盜罪係以竊盜或搶奪，因防護贓物、脫免逮捕或湮滅罪證
    而當場施強暴脅迫為要件，是行為人主、客觀上須以實施強暴脅迫為手段，以達
    防護贓物、脫免逮捕或湮滅罪證之目的，始屬相當，如欠缺此項手段、目的關係
    ，即難以本罪相繩，最高法院八十八年度台上字第二一八三號判決意旨可資參照
    。經查：證人即告訴人辛○○於本院審理時結證稱：當天被告從馬路上衝出來，
    將伊所駕駛之自小客車攔停後，便跑過來打開車門欲將伊拖下車，被告抓住伊之
    左手用力拉，當時伊趴在方向盤上抵抗，方未為被告拖出車外，然伊一腳仍已因
    被告之施力而踏出車外，伊覺得車子不能讓被告搶走，故又伸出右手欲取鑰匙，
  此時，被告又第二次用力拉伊，伊因而跌出車外，之後始發現手肘有受傷，伊倒
    地後，僅高喊「不可以將車開走」等語，並沒有再與被告發生任何拉扯等語（見
    本院卷第六十四頁、第六十五頁筆錄），足見被告接續對告訴人為上開強暴行為
    時，尚在搶奪告訴人所有之前揭自小客車之階段，而於其搶奪得手後，即未再有
    對告訴人施以強暴、脅迫之行為，實難認被告所為之強暴行為係為達防護贓物、
    脫免逮捕或湮滅罪證之目的。此外，復無其他證據足認被告確有何因防護贓物、
    脫免逮捕或湮滅罪證而當場施強暴、脅迫之行為，揆諸前揭說明，被告所為自難
    遽論以準強盜罪嫌。（二）再按搶奪與強盜雖同具不法得財之意思，然搶奪係乘
    人不備，公然掠取他人之財物，如施用強暴脅迫，至使不能抗拒而取其財物或令
    其交付者，則為強盜罪，最高法院六十四年台上字第一一六五號判例意旨參照。
    查本件被告雖有對告訴人施用強暴而奪取財物之行為，然其係徒手為之，且告訴
    人猶能反抗，此業據證人即告訴人辛○○於本院審理時結證明確，已如前述，被
    告顯無使告訴人達至使不能抗拒之程度，況被告係趁告訴人跌落在地，而不及防
    備之時，公然掠取告訴人所有之自小客車，是依前開說明，被告所為應係犯刑法
    第三百二十五條第一項之搶奪罪。從而，原公訴意旨所認尚有未洽，惟此部分業
    據公訴人當庭更正起訴之事實及變更起訴之法條，附此敘明。又被告於行為時，
    屬精神耗弱之人，已如前述，應依刑法第十九條第二項規定，減輕其刑。爰審酌
    被告係因患有情感性精神病，有被迫害之意念，因而為本件犯行，且其並無前科
    ，素行良好，犯後亦坦承犯行，態度尚佳，暨考量其犯罪手段、目的、告訴人受
    傷之程度、所搶得財物之價值，及被告之品行、智識程度等一切情狀，量處如主
    文所示之刑，並諭知如易科罰金之折算標準。再查被告未曾受有期徒刑以上刑之
    宣告，此有臺灣高等法院被告全國前案紀錄表一份在卷可憑，其因一時受情感性
    精神疾病之影響，偶罹刑典，經此論罪科刑之教訓，當知所警惕，且其現已接受
    妥善之照顧與治療，應無再犯之虞，本院認所宣告之刑以暫不執行為適當，併諭
    知緩刑二年，以勵自新。另被告係因精神耗弱而減輕其刑，且依上開精神鑑定報
    告書所載：被告患有情感性疾病，有被家人迫害、被朋友跟蹤、思考鬆散、脫序
    之情形，目前仍有脫離現實感之意念等語，本院審酌上情，認被告應接受精神科
    追蹤治療，以免因其病情致其再度有失控行為之發生，惟案發後，被告已在家屬
    之安排下，於臺灣省私立臺中仁愛之家附設靜和醫院接受治療，顯見被告之家屬
    已積極安排被告接受精神科治療，被告已受有妥善之照料，本院尚無併依刑法第
    八十七條第二項之規定，諭知於刑之執行完畢或赦免後，令入相當處所施以監護
    之必要，附此敘明。
據上論斷，應依刑事訴訟法第二百九十九條第一項前段，刑法第三百二十五條第一項
、第十九條第二項、第四十一條第一項前段、第七十四條第一款，罰金罰鍰提高標準
條例第二條，判決如主文。
本案經檢察官甲○○到庭執行職務。
中      華      民      國    九十三    年     十一     月      二      日
                              臺灣彰化地方法院刑事第一庭
                                  審判長法官  洪  志  賢
                                  法      官  吳  俊  螢
                                  法      官  簡  璽  容
右正本證明與原本無異。
如不服本判決，應於判決送達後十日內向本院提出上訴狀( 須附繕本 )。
告訴人或被害人對於判決如有不服具備理由請求檢察官上訴者，其上訴期間之計算係
以檢察官收受判決正本之日期為準。
                                  法院書記官  王  惠  嬌
中      華      民      國    九十三    年     十一     月      八      日
刑法第三百二十五條
意圖為自己或第三人不法之所有，而搶奪他人之動產者，處六月以上五年以下有期徒
刑。
因而致人於死者，處無期徒刑或七年以上有期徒刑，致重傷者，處三年以上十年以下
有期徒刑。
第一項之未遂犯罰之。
